【裁判字號】    99,台上,5455
【裁判日期】    990902
【裁判案由】    偽造文書等罪
【裁判全文】
最高法院刑事判決            九十九年度台上字第五四五五號
上  訴  人  台灣高等法院檢察署檢察官
被      告  甲○○
上列上訴人因被告偽造文書等罪案件，不服台灣高等法院中華民
國九十七年十一月二十日第二審判決（九十七年度上訴字第二五
三一號，起訴案號：台灣台北地方法院檢察署九十四年度偵字第
八二０四號），提起上訴，本院判決如下：
    主  文
原判決撤銷，發回台灣高等法院。
    理  由
本件原判決以公訴意旨略以：被告甲○○之母劉王梅子、告訴人
乙○○○及王清花、王阿里等人，均係已故白李省之繼承人，白
李省於民國七十九年五月十五日死亡後，遺有如原判決附表所示
之土地未辦理繼承登記，詎被告明知上開土地之所有權狀正本共
十八張，自始均由告訴人保管中而未遺失，竟與代書呂全共同基
於行使偽造私文書及使公務員登載不實之犯意聯絡，於未取得告
訴人之同意下，由呂全委請不知情之刻印業者偽刻告訴人之印章
，持以在權狀遺失切結書、同意書及土地登記申請書上蓋印，並
偽簽「乙○○○」之署押而偽造其名義之上開私文書後，併同劉
王梅子、王阿里、王清花等人名義之文書，持向台北市松山地政
事務所辦理繼承登記，使不知情之承辦公務員將原書狀宣告作廢
，並據以核發各該土地之新所有權狀，足生損害於地政機關對於
地籍資料管理之正確性及告訴人等情。因認被告涉犯刑法第二百
十六條、第二百十條之行使偽造私文書，及同法第二百十四條之
使公務員登載不實罪嫌。惟經審理結果，不能證明被告犯罪，因
而維持第一審諭知被告無罪之判決，駁回檢察官在第二審之上訴
，固非無見。
惟查：(一)、無罪之判決，依刑事訴訟法第三百零八條之規定，亦
應記載其理由，故對於被告被訴之犯罪事實及卷內其不利之證據
資料，如何不足以證明被告犯罪或其行為不罰，均應詳述其理由
，否則即有判決不載理由之違背法令。原判決為被告無罪之諭知
，係以依呂全於第一審審理中相關供述各情，足見被告並不了解
究係辦理何種繼承，亦未授權呂全申報如原判決附表所示土地所
有權狀遺失及補發，更不知呂全有代刻告訴人印章製作同意書（
原判決第六頁第十四至十八行）等情，為其主要論據之一。然呂
全於檢察官偵查中供稱：「……國稅局核定免稅後，退了一張新
台幣（下同）二十六萬多元的支票，我領到支票後就交給甲○○
。他說會分配給繼承人四人。偽造文書部分是甲○○找我來辦遺
產繼承登記。切結書及同意書都是甲○○委託我寫的，劉王梅子
的印章是他給我的，其他人的印章是甲○○委託我刻的。……我
都是透過甲○○在處理事情」（九十四年度偵字第八二０四號卷
第七十八頁）；又於檢察官偵查中具狀答辯稱：「……甲○○自
稱可以全權代表四名繼承人委託被告呂全代辦一切手續，除交付
劉王梅子印章及所有證件外，其餘三名繼承人王阿里、乙○○○
、王清花之印章，甲○○則委託被告呂全代刻，被告呂全不疑有
他，遂為代刻印章三枚備用……」（同上卷第八十三頁）、「至
於退稅支票之申請如以劉王梅子一人之名義為受款人，可避免四
人共同兌領之麻煩，實務上事屬常見。若非甲○○如此交代，被
告呂全斷無擅自作主，出具同意書，提出申請，且退稅支票確由
甲○○立即簽收兌領……」（同上卷第八十四頁）；另被告與王
阿里、王清花共同具名之收據內載：「前因委託呂全（代書）辦
理土地所有繼承案件……至此案件全部終結案件之委託，由本人
等授權並指示辦理，爾後一切法律問題由本人等完全負責，概與
代理人（呂全）無關」（同上卷第一０三頁）等情是否係屬事實
？而苟呂全於檢察官偵查中上開供述各節及上開文書所載各情俱
屬事實，則被告與呂全間就被訴事實，彼此間能否謂無犯意聯絡
及行為分擔，即尚非全無疑義，仍待調查釐清論述說明。乃原審
就上情未詳予調查研求，復未說明上情何以不能為不利於被告認
定之理由，致檢察官上訴意旨得據以指摘，其查證未盡且理由欠
備，遽行判決，難昭折服。(二)、依法應於審判期日調查之證據雖
已調查，而其內容未明瞭者，即與未經調查無異，如遽行判決，
仍屬應於審判期日調查之證據而未予調查，尚不得遽對被告為有
利或不利之認定。又刑法第十三條第一項及第二項所規範之犯意
，學理上稱前者為確定故意或直接故意，後者稱不確定故意或間
接故意，二者之區隔為前者乃行為者明知並有意使其發生，故對
於行為之客體及結果之發生，皆有確定之認識，並促使其發生；
後者為行為者對於行為之客體或結果之發生，並無確定之認識，
但若其發生，亦與其本意相符。另共同正犯間之犯意聯絡，不以
明示為必要，即相互間有默示之合致，亦無不可。原判決為被告
無罪之諭知，係以不能證明被告與呂全間就被訴事實，彼此間互
有犯意聯絡及行為分擔（原判決第六頁第十九至二十二），為其
主要論據。然檢察官於起訴書指被告與呂全共同基於行使偽造私
文書等之犯意聯絡，於未取得告訴人之同意下，由呂全委請不知
情之刻印業者偽刻告訴人之印章，持以在權狀遺失切結書、同意
書及土地登記申請書上蓋印，並偽簽「乙○○○」之署押而偽造
其名義之上開私文書後，併同劉王梅子、王阿里、王清花等人名
義之文書，持向台北市松山地政事務所辦理繼承登記，使不知情
之承辦公務員將原書狀宣告作廢，並據以核發各該土地之新所有
權狀，足生損害於地政機關對於地籍資料管理之正確性及告訴人
等情。而呂全受委託辦理上情應事先徵得告訴人之同意，及於辦
理過程中應由告訴人在上開諸多文件上簽名蓋章等，衡情是否係
屬一般之常識？又被告於檢察官偵查中供稱：「（為何不直接跟
告訴人談）？因為有人不願意辦繼承」、「（交給代書的七十九
萬元都是你付的？）王阿里與王清花她們是自己各付十九萬多元
給代書，我跟告訴人的部分是我先替她墊的……」（九十四年度
偵字第八二０四號卷第一０七－一頁）；另原判決於理由欄援引
呂全於第一審審理中供述：「（乙○○○的印章誰去刻的？）當
初因為要辦遺產稅退稅的問題，要四個人都同意退下來，要由乙
○○○、王清花、王阿里、劉王梅子同意才可以領。我就把此事
通知甲○○，過了兩個禮拜後，甲○○告訴我，劉王梅子、王阿
里、王清花都沒有問題，但是乙○○○的部分，甲○○有打電話
去問，是白海清回答甲○○說，國家課稅都來不及了，怎麼可能
還退稅，甲○○就告訴我說他們的意思就是要去辦，甲○○這麼
講」、「（可是四個人裡面只有三個人同意，這樣要怎麼辦？）
甲○○的意思就是叫我去辦就是了」（原判決第四頁第二十五行
至第五頁第三行）、「（當時其他三個人都已經把印章交給你，
獨缺乙○○○的印章，為何沒有跟甲○○要？）因為當初我已經
跟甲○○聯絡過了，他就叫我儘量去辦，而且退稅又不是退給一
個人。甲○○說有什麼問題他們自己會解決，所以我才去刻乙○
○○的章」（原判決第五頁第六至十行）、「（你有無問過甲○
○是否知道乙○○○的地址電話？）但是甲○○說他也不知道」
（原判決第五頁第十七至十八行）、「（為何要刻乙○○○的印
章？）……一定要完成退稅手續，才能解除遺產稅的課徵，因為
需要四個人同意退稅，所以我跟甲○○說去通知四個人是否同意
退稅，經過兩、三個星期的時間，甲○○回答我說叫我儘量去辦
，退稅沒有人不願意，他們再自行去分配退稅的金額，所以我就
刻了乙○○○的印章」、「（你刻印章及代簽同意書是否有跟甲
○○講？）我有跟甲○○講說要經過繼承人同意，但甲○○說退
稅沒有人不同意……」（原判決第五頁第二十五行至第六頁第五
行）等情，是否俱屬事實？苟被告與呂全上開供述各情俱屬事實
，則被告就呂全偽造告訴人名義文書各情如何能謂為全無認識？
及被告對於呂全受委任辦理上開事項，必須偽造告訴人名義之文
書方能完成，是否雖無確定之認識，但若其發生，亦與其本意相
符？俱與被告就檢察官所指之犯行，是否與呂全間有默示合致之
犯意聯絡，及被告是否具有不確定故意攸關，自應詳予調查釐清
論述說明。而上情與本件事實如何及如何為法律之適用攸關，自
應詳予調查研求論述說明。乃原審就上情未詳予調查釐清，復未
說明上情何以不能為不利於被告認定之理由，致檢察官上訴意旨
得據以指摘，其查證未盡且理由欠備，遽行判決，尚嫌速斷，其
審理猶有未盡。檢察官上訴意旨指摘原判決不當，尚非全無理由
。應將原判決撤銷，發回原審法院更為審判。又被告被訴涉犯刑
法第二百十四條之使公務員登載不實罪嫌部分，雖屬刑事訴訟法
第三百七十六條第一款所規定不得上訴於第三審法院之案件。然
檢察官於起訴書指被告涉犯上開之罪，其與被告涉犯之行使偽造
私文書罪間，具有刑法修正前之牽連犯裁判上一罪之關係，檢察
官復就原判決全部提起上訴。則被告涉犯上開二罪間，是否具有
刑法修正前之裁判上一罪關係之事實與適用法令之當否不明，尚
待事實審調查釐清，基於審判不可分之原則，被告涉犯刑法第二
百十四條使公務員登載不實罪嫌部分，應併予撤銷發回，附此敘
明。
據上論結，應依刑事訴訟法第三百九十七條、第四百零一條，判
決如主文。
中    華    民    國  九十九  年    九    月    二    日
                      最高法院刑事第一庭
                          審判長法官  董  明  霈
                                法官  林  茂  雄
                                法官  張  祺  祥
                                法官  黃  正  興
                                法官  陳  東  誥
本件正本證明與原本無異
                                      書  記  官
中    華    民    國  九十九  年    九    月    八    日
                                                     ｄ

司法院資訊處製作；財團法人民間司法改革基金會備份。
